臺灣高等法院高雄分院民事判決　　　　 100年度重上字第77號
上　訴　人　趙鵬盛
訴訟代理人　洪耀臨律師
被 上訴 人　黃敬德
訴訟代理人　侯永福律師
　　　　　　謝佳蓁律師
上列當事人間請求返還土地事件，上訴人對於民國100 年7 月26
日臺灣高雄地方法院99年度重訴字第1 號第一審判決反訴部分提
起上訴，本院於100 年11月30日言詞辯論終結，判決如下：
    主  文
原判決關於命上訴人給付之利息逾民國九十八年十月三日起至一
百年十月二十日止部分及該部分假執行之宣告廢棄。
上開廢棄部分，被上訴人在第一審之訴及其假執行之聲請均駁回
。
被上訴人將坐落高雄市○○區○○段十三小段1541地號土地，地
目建，面積四四六平方公尺，權利範圍二分之一，登記返還予上
訴人之同時，上訴人應給付被上訴人新台幣壹仟壹佰柒拾陸萬元
本息。
其餘上訴駁回。
第二審訴訟費用由被上訴人負擔。
    事 實 及 理 由
一、被上訴人反訴主張：坐落高雄市○○區○○段十三小段1538
    、1540、1541地號土地等三筆土地及其上3163、3504建號建
    物，上訴人及其家人與被上訴人對該房地各有二分之一權利
    （下稱博愛路房地）。因兩造經商需要，提供上開房屋及15
    38、1540地號土地向保證責任高雄市第三信用合作社（下稱
    三信合作社）設定抵押權，上訴人貸得新台幣（下同）1 億
    3000萬元，被上訴人貸得8000萬元，兩造互為連帶保證人。
    嗣因上訴人無力清償其債務，拖累及被上訴人，兩造為解決
    該債務，乃於民國（下同）92年6 月13日訂立協議書。依協
    議書原擬解決方法，係由上訴人負責處理除去博愛路房地遭
    銀行查封之問題，被上訴人則提供1000萬元交予趙慶福保管
    。若除去查封，上訴人應將博愛路房地其家族之持分，移轉
    登記予被上訴人，被上訴人且應將與上訴人共有坐落高雄市
    ○○○段一小段3312號土地之應有部分1/10及其上18131 建
    號建物之應有部分1/8 ，讓與上訴人或其指定之人。被上訴
    人於簽訂協議書時即依約提出1000萬元交予趙慶福保管。惟
    上訴人並未除去三信合作社及其他銀行之查封，博愛路房地
    及三多路房地最後均經法院拍賣由第三人拍定（按：博愛路
    房地中之1541地號土地原係被上訴人與上訴人之父趙清河所
    共有，應有部分各1/2 ，趙清河之應有部分1/2 未被查封，
    上訴人已依約移轉登記予被上訴人指定之人，此部分下稱系
    爭土地），依協議書第八條之約定，雙方互負返還之義務，
    即上訴人應退還伊前所提出之1000萬元，伊應將系爭土地登
    記返還予上訴人，而三多路房地因遭拍定不能返還，就土地
    部分上訴人應以每坪42萬元計價償還被上訴人1176萬元，房
    屋部分應依法院拍定金額即281 萬6000元，按應有部分1/8
    計價償還被上訴人35萬3000元，合計應償還1211萬2000元。
    爰依協議書第8 條之約定，求為判決：(一)上訴人應給付被上
    訴人1211萬2000元及自94年2 月2 日起（即三多路房地拍賣
    後，執行法院製作債權人分配表計算分配利息之截止日翌日
    ）至清償日止，按年息5%計算之利息。(二)願供擔保請准宣告
    得假執行（按：上訴人僅就反訴敗訴部分上訴，其餘未繫屬
    本院部分，不予載述）。
二、上訴人則以：伊未能完成與三信合作社之債務協商，確已無
    法使被上訴人向法院標得或與銀行談判取得博愛路房地，並
    致使被上訴人之三多路房地遭法院拍賣，兩造所簽協議書已
    無法履行，依協議書第八條之約定，被上訴人應將系爭土地
    登記返還伊，伊就被上訴人因三多路房地被拍賣之損失則應
    給付賠償金，雙方各應負之特定義務，並無何方必須先為給
    付之約定，乃屬同時履行互負對待給付之關係。被上訴人未
    為對待給付前，伊自得提出同時履行抗辯而拒絕給付。又被
    上訴人之損害賠償請求權已罹於民法第 197條規定之二年時
    效等語，資為抗辯。
三、原審判決上訴人應給付被上訴人1176萬元及自98年10月3 日
    起至清償日止，按年息5%計算之利息，駁回被上訴人其餘反
    訴，並為附條件准、免假執行之宣告。上訴人不服，提起上
    訴請求：(一)原判決關於命上訴人給付部分廢棄。(二)上開廢棄
    部分，被上訴人於第一審之訴及假執行之聲請均駁回。被上
    訴人則聲明駁回上訴（原審就上訴人本訴請求判決上訴人敗
    訴，及就被上訴人反訴請求，判決被上訴人敗訴部分，均未
    據聲明不服，已告確定）。
四、兩造不爭執事項：
  (一)兩造於92年6 月13日簽訂協議書，被上訴人依約提出1000萬
    元交予趙慶福保管。
  (二)系爭土地應有部分1/2 並未供作上訴人貸款之擔保，上訴人
    已依約移轉登記予被上訴人。
  (三)上訴人未能完成與三信合作社之債務協商，確已無法使被上
    訴人向法院標得或與銀行談判取得博愛路房地，並致使被上
    訴人之三多路房地遭法院拍賣，兩造所簽協議已無法履行。
  (四)趙慶福已返還被上訴人依協議書第九條所給付之1000萬元。
  (五)若上訴人時效抗辯為無理由，上訴人對原審判命上訴人給付
    被上訴人1176萬元不爭執。
五、兩造爭執事項：
  (一)被上訴人之請求權是否已罹於時效？
  (二)上訴人得否主張同時履行抗辯？
六、本院判斷：
  (一)被上訴人之請求權是否罹於消滅時效？
    上訴人固主張：協議書第八條約定伊就三多路房地被拍賣應
    以每坪42萬元計價償還被上訴人之約定，應屬損害賠償之性
    質，三多路房地被拍賣之時間早在94年3 月間，被上訴人遲
    至98年10月27日始提起反訴主張，已逾民法第197 條規定之
    2 年時效。惟查，協議書第8 條約定：「本協議若乙方（被
    上訴人）向法院無法標得或銀行談判無法取得博愛路標的時
    ，本協議之價金無息退還，新庄段13小段1541地號登記返還
    甲方（上訴人），三多路乙方部分償還乙方（以每坪新台幣
    肆拾貳萬元整計算）」，是兩造就三多路房地之所以約定上
    訴人應以每坪42萬元計價償還被上訴人，係兩造於訂立協議
    書時，已預見倘上訴人無法解決博愛路房地之銀行債務，則
    被上訴人之三多路房地將受拖累而遭銀行拍賣，故於協議書
    第八條約定「三多路乙方部分償還乙方（以每坪新台幣42萬
    元計算）」。此項損害賠償之約定，既係因三多路房地遭拍
    賣上訴人返還不能所生之損害賠償，乃係基於債務不履行而
    非基於侵權行為所發生，自無民法第197 條第1 項2 年短期
    時效之適用，而應適用同法第125 條之15年長期時效。查，
    上訴人因未能完成與三信合作社之債務協商，致三多路房地
    於94年間經法院拍賣，博愛路房地亦於95年間經法院拍賣（
    見原審卷第28頁以下、20頁以下所附執行分配表），而被上
    訴人係於98年10月27日提起反訴，請求上訴人給付賠償金，
    未逾民法第125 條15年規定之15年時效期間，上訴人所為時
    效抗辯，自非可採。
  (二)上訴人得否主張同時履行抗辯？
  1.按解釋契約，應通觀契約全文，於文義上及論理上詳為探求
    ，並斟酌立約當時之情形及過去之事實，及其經濟之目的與
    交易之習慣，而本於經驗法則，基於誠信原則以為判斷，不
    能拘泥於契約之文字，以期不失立約人之真意。兩造簽訂之
    協議書記載「趙鵬盛（以下簡稱甲方）就家族所有與黃敬德
    （以下簡稱乙方）共有下列不動產協議事項如下：一、不動
    產標示：土地：高雄市○○區○○段十三小段1538、1540、
    1541號各持分1/2 。房屋：高雄市○○區○○段十三小段31
    63、3504建號各持分1/2 。二、上述不動產甲方及家族所有
    之所有權，以解決用該不動產向三信貸款之債務全部提供乙
    方處分或移轉登記予乙方，由乙方全權處理指定承受人選；
    由甲方負責全力配合與銀行談判爭取最有利之條件處理解決
    ，以降低乙方之損失。三、乙方同意與甲方共有之三多路林
    德官段一小段3312號持分十分之一之土地、同段地上第1813
    1 建號持分八分之一之建物，所有權全部讓與甲方，由甲方
    全權處理，移轉登記與甲方或甲方指定之人。五、甲方須於
    簽訂本協議書後貳個月內．．撤銷排除法院之假扣押．．，
    協助配合辦理產權移轉登記，．．六、上述不動產標示之不
    動產，甲方負責與銀行談判解決該債務；乙方同意在新台幣
    壹仟萬元範圍內，負擔上開不動產撤銷假扣押所應繳之債權
    銀行之利息及各項稅賦，甲方則應積極負責於貳個月協同辦
    理房、地產權之移轉登記。．．八、本協議若乙方向法院無
    法標得或銀行談判無法取得博愛路標的時，本協議之價金無
    息退還，新庄段13小段1541地號登記還甲方，三多路乙方部
    分償還乙方（以每坪新台幣肆拾貳萬元整計算）。九、協議
    金額全數交與趙慶福保管，待本件協議書內容實踐，乙方取
    得本協議之全部產權時始由甲方向趙慶福領取價金」（原審
    卷第7 頁）。查，博愛路房地原係上訴人及其家族與被上訴
    人共有之不動產，對該房地各有二分之一權利，因兩造經商
    需要，提供博愛路房地（系爭1541地號土地除外）向三信用
    合作社設定抵押權，上訴人貸得1 億3000萬元，被上訴人貸
    得8000萬元，兩造互為連帶保證人；三多路房地原係兩造共
    有之不動產，被上訴人就該筆房地之土地、房屋之應有部分
    各1/10、1/8 ，被上訴人亦提供三多路房地應有部分予上訴
    人抵押借款。嗣因上訴人無力清償其債務，經債權人聲請法
    院查封博愛路房地及三多路房地，被上訴人欲標買博愛路房
    地，上訴人願意配合被上訴人買回博愛路房地。至1541地號
    土地原係被上訴人與上訴人之父趙清河共有，應有部分各1/
    2 ，趙清河名下應有部分1/2 未遭拍賣，上訴人已依約移轉
    登記予被上訴人指定之人，業經上訴人陳明（原審卷94至95
    頁）。且兩造於92年6 月13日訂立協議書，係為解決上訴人
    之債務問題，依協議書原擬解決方法，係由上訴人負責處理
    除去博愛路房地遭銀行查封之問題。若除去查封，上訴人應
    將博愛路土地及房屋其家族之持分，移轉登記予被上訴人，
    被上訴人則應將三多路房地應有部分讓與上訴人或其指定之
    人，被上訴人於簽訂協議書時已提出1000萬元交予趙慶福保
    管等情，亦據被上訴人陳明。足認兩造簽訂協議書之目的，
    係為解決因上訴人無法清償債務，致博愛路房地遭法院查封
    之問題，並為配合被上訴人有意買回博愛路房地，因而約定
    由上訴人負責與銀行談判解決其債務，並於二個月內協同辦
    理博愛路房地產權之移轉登記，以降低乙方之損失，此乃協
    議書第一、二、五、六條約定之真意。至協議書第三條約定
    被上訴人同意將三多路房地讓與上訴人，據被上訴人自承有
    買賣之意思，協議書第八條所稱「價金無息退還」是指伊依
    協議書第六條所給付之1000萬元等語（原審卷第96頁、137
    頁），並經證人即協議書之見證人趙慶福證稱：我知道他們
    協議書是說要把事情談好。（何事如何解決？）．．三多路
    的地及博愛路的不動產拿去借錢，借錢之後被法院查封，就
    把地拿來交換，三多路的地是黃敬德的，博愛路的地也有借
    錢，要處理借錢的事情，他們認為博愛路與三多路的地的價
    差是壹仟萬元，所以黃敬德要拿壹仟萬元給趙鵬盛等語（原
    審卷第93頁）。可見被上訴人為取得博愛路房地，係以提供
    三多路房地與1000萬元，作為上訴人如與銀行債務協商成功
    ，撤銷博愛路房地之查封登記時，換取上訴人將博愛路房地
    移轉登記與被上訴人之條件，此由協議書第九條約定被上訴
    人交付趙慶福保管之1000萬元，待本件協議內容實踐，被上
    訴人取得協議之全部產權時始由上訴人向趙慶福領取價金乙
    情亦足證明。是依協議書之約定，上訴人負有除去博愛路房
    地遭銀行查封之問題並配合辦理博愛路房地移轉登記予被上
    訴人之義務，被上訴人則有提供三多路房地及1000萬元之義
    務，為雙務契約。徵之被上訴人若標得或向銀行談判取得博
    愛路房地，則三多路房地將不會被拍賣；而博愛路房地所擔
    保之債務若無法解決，三多路房地被查封之問題亦無法解決
    ，進而被拍賣時，上訴人即應償還被上訴人，業據兩造陳明
    （本院卷第42頁）。是倘上訴人能完成與三信合作社之債務
    協商而得排除法院之查封，上訴人即得依協議書約定將博愛
    路房地移轉登記予被上訴人（其中系爭1541地號土地已先辦
    妥移轉登記），且三多路房地不致被拍賣，被上訴人亦得移
    轉登記予上訴人，而達成協議書簽訂之目的。否則，被上訴
    人無法標得或經上訴人與銀行談判而取得博愛路房地時，三
    多路房地亦會被拍賣，協議書內容即無法履行，依協議書第
    八條約定，被上訴人所交付之1000萬元價金無息退還，被上
    訴人應將系爭土地登記返還上訴人，上訴人應將三多路房地
    以每坪42萬元計價償還予被上訴人，此乃上訴人與被上訴人
    約定協議書因解除條件成就而失效之回復原狀方法。是通觀
    契約全文，並斟酌立約當時之情形及過去之事實暨訂約之目
    的，應認兩造於協議書第八條約定兩造互負返還之義務，係
    立於互為對待給付之關係，始無悖於誠信及社會正義之要求
    。
  2.兩造對於被上訴人確無法向法院標得或銀行談判取得博愛路
    標的，及上訴人依協議書之約定已將部分博愛路房地即系爭
    1541地號土地移轉登記予被上訴人之事實並無爭執，而被上
    訴人依協議書第八條之約定請求上訴人給付，原審判命上訴
    人應償還被上訴人1176萬元，上訴人亦不爭執，是兩造互負
    登記返還系爭1541地號土地及償還上開款項之義務，既係立
    於互為對待給付之關係，則被上訴人將系爭1541地號土地登
    記返還上訴人前，上訴人主張同時履行抗辯，即屬可採。至
    上訴人於原審係就本訴請求否認被上訴人同時履行抗辯之主
    張，其於本院對被上訴人反訴請求提出同時履行之抗辯，並
    無禁反言原則之適用。被上訴人執此主張上訴人同時履行之
    抗辯於法不合云云，核不足取。
  3.按債務人享有同時履行抗辯者，在未行使此抗辯權以前，仍
    可發生遲延責任之問題，必須行使以後始能免責（最高法院
    50年台上字第1550號判例參照）。上訴人於本院提出上訴理
    由狀主張同時履行抗辯（本院卷第24頁），被上訴人於100
    年10月21日收受送達，依上開判例意旨，上訴人自主張同時
    履行抗辯之100 年10月21日起，不負給付遲延責任，即無庸
    再給付遲延利息。被上訴人請求上訴人自100 年10月21日起
    給付遲延利息部分，即屬無據。
七、綜上所述，被上訴人依協議書第八條之約定，請求上訴人給
    付，經原審判命上訴人應給付被上訴人1176萬元本息，茲因
    上訴人提出同時履行抗辯為有理由，本院認被上訴人將坐落
    高雄市○○區○○段十三小段1541地號土地，地目建，面積
    四四六平方公尺，權利範圍二分之一，登記返還予上訴人之
    同時，被上訴人應給付被上訴人1176萬元及自98年10月3 日
    起至100 年10月20日止按週年利率5%計算之遲延利息。至於
    被上訴人請求上訴人自100 年10月21日起給付遲延利息部分
    ，既屬無據，即不應准許，原審未及審酌，就此部分為上訴
    人敗訴之判決，自有未合，上訴論旨指摘原判決此部分不當
    ，求為廢棄改判，為有理由，爰由本院予以廢棄，改判駁回
    被上訴人在第一審之訴及其假執行之聲請，逾此部分之上訴
    為無理由，應予駁回。
八、據上論結，本件上訴為一部有理由，一部無理由，依民事訴
    訟法第450 條、第449 條第1 項、第79條，判決如主文。
中    華    民    國  100     年    12    月    14    日
                            民事第二庭
                                審判長法官  許明進
                                法      官  黃國川
                                法      官  徐文祥
以上正本證明與原本無異。
如對本判決上訴，須於判決送達後20日內向本院提出上訴狀，其
未表明上訴理由者，應於上訴後20日內向本院提出上訴理由書（
均須按他造當事人之人數附繕本）。上訴時應提出委任律師或具
有律師資格之人之委任狀，並依附註條文規定辦理。如委任律師
提起上訴者，應一併繳納上訴審裁判費。
中    華    民    國   100    年    12    月    16    日
                                書  記  官  梁雅華
附註：
民事訴訟法第466條之1 ：
對於第二審判決上訴，上訴人應委任律師為訴訟代理人，但上訴
人或其法定代理人具有律師資格者，不在此限。
上訴人之配偶、三親等內之血親、二親等內之姻親，或上訴人為
法人、中央或地方機關時，其所屬專任人員具有律師資格並經法
院認適當者，亦得為第三審訴訟代理人。
第1 項但書及第2 項情形，應於提起上訴或委任時釋明之。